【裁判字號】    96,國,15
【裁判日期】    970926
【裁判案由】    國家賠償
【裁判全文】
臺灣高雄地方法院民事判決                96年度國字第15號
原      告  丙○○
訴訟代理人  梁智豪律師
被      告  高雄縣政府
法定代理人  庚○○
訴訟代理人  曾劍虹律師
被      告  旗山鎮公所
法定代理人  乙○○
訴訟代理人  洪士宏律師
            林易政律師
當事人間請求國家賠償事件，本院民國97年9 月18日言詞辯論終
結，判決如下：
    主  文
被告旗山鎮公所應給付原告新台幣伍拾萬柒仟貳拾壹元及自民
國九十六年七月二十四日起至清償日止按週年利率百分之五計算
之利息。
原告其餘之訴駁回。
訴訟費用由被告旗山鎮公所負擔百分之二十，餘由原告負擔。
本判決第一項於原告以新台幣元壹捌萬元供擔保後，得假執行；
但被告旗山鎮公所如以新台幣伍拾萬柒仟貳拾壹元為原告供擔
保後，得免為假執行。
原告其餘假執行之聲請駁回。
    事實及理由
一、原告主張：原告之子丁○○於民國95年2 月25日下午10 時
    許，騎乘J3B-801 號重型機車行經高雄縣旗山鎮新光里新南
    巷，西向東約1600公尺路面跨越圳溝處（下稱事故地點），
    當時因事故地點並未設任何警示標誌或護欄，致丁○○連人
    帶車摔入圳溝中而溺水窒息死亡，而被告為事故地點管理機
    關，既因設置警示標誌或護欄有欠缺，致丁○○摔入圳溝中
    溺水死亡，使原告受有支出喪葬費新台幣（下同）211,46 0
    元，扶養費698,270 元及非財產之精神2,000,000 元等損失
    。爰依國家賠償法（下稱國賠法）第3 條第1 項及民法侵權
    行為等規定，訴請被告連帶給付原告2,909,730 元，及自起
    訴狀送達翌日起，至清償日止按年息5 ％計算之利息。並願
    供擔保，請准宣告假執行之判決。
二、被告高雄縣政府抗辯：事故地點為村（里）聯絡道路，依高
    雄縣道路管理自治條例第4 條第1 項規定，管理機關應為被
    告旗山鎮公所。況死者丁○○高速轉彎不及而衝入圳溝溺斃
    ，落水前煞車痕長達8 公尺，且無照駕駛，故其死亡與是否
    設置護欄應無因果關係，至少亦與有過失，應負擔99％責任
    ，且原告請求精神損失額過高。爰聲明：原告之訴及假執行
    之聲請均駁回，如受不利判決，願供擔保免為假執行。
三、被告旗山鎮公所抗辯：事故地點為私有土地之山地保育區農
    牧用地，係山區農民未經申請私設之農用道路，非村（里）
    聯絡道路，依水土保持法，其主管機關為被告縣府。且事故
    地點路段經被告高雄縣府設置護欄後才委由被告旗山鎮公所
    管理，不能因此認定被告旗山鎮公所即為管理機關。又原告
    請求之精神慰撫金過高，而丁○○亦負與有過失情形如被告
    高雄縣府所辯，爰聲明亦同高雄縣政府。
四、不爭執事項：
  (一)原告之子丁○○於95年2 月25日下午10時許，無照騎乘J3B-
    801 號重型機車行經高雄縣旗山鎮新光里新南巷，連人帶車
    摔入西向東約1600公尺之路面跨越圳溝處（即事故地點）而
    溺水窒息死亡，現場留有機車煞車痕8 公尺。
  (二)原告曾向被告請求國家賠償，均經被告函覆表明拒絕賠償（
    卷11頁高雄縣政府及14頁旗山鎮公所拒絕書）。
  (三)原告尚有18年餘命可請求死者丁○○及二名成年女兒己○○
    及戊○○扶養（卷16-17頁戶籍資料）。
  (四)原告支出喪葬費用共211,460元。
五、本件爭點：
  (一)事故地點之管理機關為何被告？
  (二)原告所得請求損害賠償之金額應為若干（含有無過失相抵）
    ？
六、判斷結果：
  (一)事故地點之管理機關為被告旗山鎮公所，理由如下：
  1.事實上由被告旗山鎮公所管理：
    事故地點係高雄縣旗山鎮新光里新南巷西向東約1600公尺路
    面跨越圳溝處（卷83頁高雄縣警察局旗山分局製道路事故現
    場圖），此地段位處旗山鎮○○○段220-1 號土地，有高雄
    縣旗山地政事務所97年3 月3 日旗地二字第0970001384號函
    附之土地登記謄本（卷135-143 頁）及地籍圖（卷134-144
    頁）在卷可稽，雖非屬公有地，但此路段已經供一般公眾通
    行有2 、30年之久，其進出兩端接高雄縣旗山鎮○○○路即
    省21線道（卷239 頁地圖）等情，已經該事故地點之新光里
    里長甲○○到院證實（卷235 頁筆錄），顯見在此私人土地
    上早形成公用地役權關係（最高法院89年度台上字第1020號
    判決要旨參照），得任公眾通行。而凡供公共使用之設施，
    事實上處於國家或地方自治團體管理狀態者，均有國家賠償
    法第3 條之適用，並不以國家或地方自治團體所有為限，以
    符合國家賠償法之立法本旨（同院94年台上字第2327號判例
    要旨參照）。查此事故地點之路段，十多年前就有鋪柏油路
    ，如路邊蹋陷，因怕機車騎士跌倒，都是通報被告旗山鎮公
    所來舖設維護等情，所轄該新光里里長甲○○同結證在卷（
    卷235 頁筆錄），在在顯示該事故地點路段事實上處於被告
    旗山鎮公所管理狀態無誤。
  2.法律上之管理機關亦為被告旗山鎮公所：
    另就法律規定而言，「村（里）聯絡道路」由各鄉（鎮、市
    ）公所管理，被告高雄縣政府只是主管機關，而管理機管有
    轄區○道路修築、改善及養護執行之責，此觀高雄縣道路管
    理自治條例（下稱該自治條例）第4 、5 條規定（卷99頁反
    面）自明。而除非是高雄縣轄內之縣道、鄉道○市區道路，
    凡屬都市計畫區外之供公眾通行之道路，概屬「村（里）聯
    絡道路」，該自治條例第2 、3 條（卷99頁）亦各有明文。
    查事故地點在新光里新南巷道內，應屬「村里道路」一節，
    有兩被告於事發後會同相關單位之96年7 月10日會勘結論（
    卷94頁）及高雄縣警察局旗山分局事故調查報告表(一)之「道
    路類別」欄所示6.（卷84頁）可參，則依該自治條規定，其
    管理機關自屬被告旗山鎮公所，而非被告高雄縣政府自明。
    況事發後，經死者丁○○之父即原告陳情，被告旗山鎮公所
    在會勘後請被告高雄縣政府補助，有旗山鎮公所95年5 月1
    日旗鎮農字第0950004837號函在卷（72頁）及96年7 月10日
    兩被告會勘結論：「本案事故地點位於旗山鎮○○里○○○
    路新南巷支線約1K＋600 處，屬村里道路支線，原由旗山鎮
    公所以簡易型護欄施作，因經費不足經向本府農業局申請，
    列入農路改善及維護計畫辦理護欄改善」（卷95頁）可查，
    始於事故地點（卷23頁照片）及非事故地點之1680公尺處（
    卷45頁照片）設置護欄及安全標誌，事後並交由被告鎮山鎮
    公所接管（卷104 頁高雄縣政府函）各節事實，被告不爭執
    ，益見其然。今被告旗山鎮公所辯稱此地點係水源保護區，
    其非管理機關，不但與其95年4 月20日協同旗山大洲派出所
    會勘之結論：「本案地點非水源保護區」自相矛盾，亦與上
    揭該自治條例規定不合，本院不採。
  (二)原告得請求之賠償金額合計為537,021元，理由如下：
  1.按修築、改善或養護道路，應依道路交通標誌標線號誌設置
    規定，設置各項安全措施，該自治條例第7 條定有明文。本
    案事發後，被告旗山鎮公所已於新南巷西向東1600公尺即事
    故地點及1680公尺等兩處設置反光標誌之護欄（卷23頁、45
    頁），已如前述，則被告旗山鎮公所應有國賠法第3 條第1
    項規定所稱之公有公共設施之設置欠缺，其因此欠缺致原告
    之子丁○○連人帶車摔入圳溝中而溺水窒息死亡，亦不能謂
    無相當因果關係，依國賠法第9 條第2 項（賠償義務機關為
    管理機關）及5 條（適用民法）等規定，被告旗山鎮公所當
    應負民法侵權行為之國家損害賠償責任。從而，原告依民法
    第184 條第1 項、第192 條第1 、2 項及第194 條規定，請
    求被告賠償殯葬費、扶養費及精神慰撫金，於法有據。
  2.殯葬費用之支出為211,460元，被告不爭執如上。
  3.扶養費之支出為473,646 元：
    (1)按直系親屬相互間互負扶養之義務；又受扶養權利者，以
      不能維持生活而無謀生能力者為限，前項無謀生能力之限
      制，於直系血親尊親屬不適用之，如負擔扶養義務而不能
      維持自己生活者，免除其義務。但受扶養權利者為直系血
      親尊親屬或配偶時，減輕其義務。民法第1114條第1 款、
      第1117條及1118條分別定有明文。本件死者丁○○即扶養
      義務人及扶養權利人即原告於94及95年度均無所得，亦無
      財產（卷123 -124頁與37-38 頁所得調件明細表），本院
      據此認為原告得請求死者丁○○之扶養費用，應以內政部
      公告之95年度台灣省低收入戶最低生活費每人每月9,210
      元計算為當，被告認以綜合所得稅之扣除額73,000元為計
      算標準，然此僅為免稅額之計算用途，以目前之物價指數
      及國民生活水準，並不敷用，眾所週知，本院不採用。又
      被告雖以死者丁○○之資力不佳，認其扶養義務尚得酌減
      ，然因與丁○○共同對原告負扶養義務之人尚有二名成年
      女兒己○○及戊○○得以分擔扶養，可算已減輕，故本院
      無再斟酌必要，併予敘明。
    (2)從原告之子丁○○死亡時，原告之餘命尚有18年（216 個
      月），被告均不爭執，依複式霍夫曼計算法得出扶養費用
      為473,646 元（第一個月不扣除中間利息），其計算式為
      ：[9210*154.00000000（此為應受扶養216 月之霍夫曼係
      數）] 除以3 （受扶養人數）=473646 （小數點以下四捨
      五入）。
  4.精神慰撫金200萬元：
    按精神慰撫金之酌定，應審酌兩造之身份地位、學識經歷、
    財產狀況、痛苦程度等節以定之。本院審酌原告名下無財產
    ，除依靠另二名子女扶養外，無固定收入，而死者丁○○為
    唯一兒子，死亡時32歲（民國62年9 月5 日）正值壯年，因
    本事故死亡，原告受此白髮人送黑髮人之變故，實屬人間至
    痛，精神痛苦難以形容等一切情狀，認原告請求賠償精神慰
    藉金2,000,000 元為適當，應全予准許。
  5.與有過失之比例：
    按民法第217 條第1 項規定，損害之發生或擴大，被害人與
    有過失者，法院得減輕賠償金額，或免除之。本件原告之子
    丁○○已成年而仍無駕駛執照，依法本駕駛不得外，加上其
    行經鈄彎道路仍急駛，故在現場留下煞車痕8 公尺等情，已
    不爭執如上，並有事故調查報告表（卷85頁駕駛資格情形欄
    ）、事故現場圖（卷83頁）、現場照片（21頁）等在卷可查
    ，顯然丁○○亦未注意車前狀況，當然與有過失，因認死者
    丁○○至少應對本事故負80％之過失責任，始為公允合理。
    至原告訴訟代理人認依國賠法第3 條規定，國家賠償係無過
    失責任，自應負百分之百賠償責任，故不再有民法第217 條
    與有過失規定之適用。惟加害之侵權行為人是否要負無過失
    責任，與其損害之發生，被害人是否與有過失，本屬二事，
    各自規定，要屬當然，理論上不可混為一談，進而謂如侵權
    行為人負無過失責，則被害人即無與有過失之問題，本院不
    採。否則，若故意自殺衝入本事故地點致溺水窒息死亡之人
    ，國家仍應對其故意自殺行為負賠償責任，豈不荒謬至極，
    事實至明，無待贅論。
  6.據上，得請求之損害額為211,460 ＋473,646 ＋2,000.000
    ＝2,685,106元×20％＝537,021 元（小數點 四捨五入）。
七、綜上，事故地點之管理機關被告旗山鎮公所因未設置有警示
    標誌護欄之公共設施，致原告之子丁○○駕駛機車行經該處
    摔落圳溝溺水窒息死亡，原告因而依國賠法第3 條及民法侵
    權行為規定，請求被告給付537,021 元，及起訴狀繕本送達
    翌日即九十六年七月二十四日起至清償日止按週年利率百分
    之五計算之利息部分，是有理由，應予准許；逾此部分之請
    求則無理由，應駁回。。
八、兩造陳明願供擔保，聲請宣告假執行，或免為假執行，經核
    原告勝訴部分，合於法律之規定，爰各酌定相當之擔保金額
    分別宣告之；其餘假執行之聲請，因訴之駁回而失所依附，
    不予准許。
九、結論：本件原告之訴，為一部有理由，一部無理由，依民事
    訴訟法第79條、第85條第1 項、第390 條第2 項、第392 條
    第2 項，判決如主文。
中    華    民    國    97    年    9     月    26    日
                  民事第一庭    法  官  藍家慶
以上正本證明與原本無異。
如不服本判決，應於送達後20日內，向本院提出上訴狀並表明上
訴理由，如於本判決送達前提起上訴者，應於判決送達後10日內
補提上訴理由書（須附繕本）。
中    華    民    國    97    年    9     月  26    日
                                書記官  蔡語珊


司法院資訊處製作；財團法人民間司法改革基金會備份。
